臺灣新北地方法院刑事判決
                                     110年度交訴字第16號
公  訴  人  臺灣新北地方檢察署檢察官
被      告  游凱翔




上列被告因公共危險等案件，經檢察官提起公訴（109年度調偵
緝字第418號），本院判決如下：
    主  文
游凱翔犯汽車駕駛人無駕駛執照駕車過失傷害罪，處有期徒刑參
月，如易科罰金，以新臺幣壹仟元折算壹日。又犯肇事逃逸罪，
處有期徒刑陸月，如易科罰金，以新臺幣壹仟元折算壹日。應執
行有期徒刑捌月，如易科罰金，以新臺幣壹仟元折算壹日。
    事  實
一、游凱翔明知其並未考領普通小型車駕駛執照，仍於民國109
    年2月21日6時43分許，駕駛車牌號碼0000-00號自用小客車
    ，沿新北市新莊區青山路1段由新莊往林口方向行駛，行經
    新北市○○區○○路0段000號前，本應注意汽車行駛時，駕駛人
    應注意車前狀況及兩車並行之間隔，隨時採取必要之安全措
    施，且在同向二車道以上之道路行駛，變換車道時，應讓直
    行車先行；而依當時之情形，天候為晴天，有晨光，道路為
    路面乾燥無缺陷，亦無障礙物之柏油市區道路，視距良好，
    並無不能注意之情事，竟疏未注意，即貿然向右偏行切換至
    外側車道，而與同向車道上由吳碧雲所騎乘、車牌號碼000-
    0000號普通重型機車發生碰撞，因而致吳碧雲人、車倒地，
    受有左顏面、左胸壁、兩手及兩膝蓋多處擦挫傷等傷害（游
    凱翔未受傷）。詎游凱翔可預見吳碧雲遭撞擊倒地後受有傷
    害，竟仍基於肇事逃逸之不確定故意，未下車查看或採取必
    要之救護措施，亦未停留現場等候員警到場處理，即逕自駕
    車離去。嗣經警調閱監視器畫面，始循線查悉上情。
二、案經吳碧雲訴由新北市政府警察局新莊分局報告臺灣新北地
    方檢察署檢察官偵查起訴。　　
    理  由
一、證據能力：
(一)按被告以外之人於審判外之陳述，雖不符合刑事訴訟法第15
    9條之1至第159條之4之規定，而經當事人於審判程序同意作
    為證據，法院審酌該言詞陳述或書面陳述作成時之情況，認
    為適當者，亦得為證據，刑事訴訟法第159條之5第1項定有
    明文。本案認定事實所引用卷內被告游凱翔以外之人於審判
    外之陳述，雖屬傳聞證據，惟檢察官、被告於本院準備程序
    時均表示同意作為證據方法而不予爭執，於辯論終結前亦未
    對該等證據之證據能力聲明異議，本院復審酌上開證據資料
    製作時之情況，尚無違法不當及證明力明顯過低之瑕疵，與
    本案待證事實復具有相當關連性，以之作為證據應屬適當，
    依上開規定，認前揭證據資料均得為證據，有證據能力。
(二)至本件其餘非供述證據部分，無傳聞法則之適用，且無事證
    足認係實施刑事訴訟程序之公務員因違背法定程序而取得，
    與本案待證事實復具有自然之關連性，復經本院依法踐行調
    查程序，皆應有證據能力。
二、認定事實所憑之證據及得心證之理由：
(一)被告明知其並未考領普通小型車駕駛執照，仍於109年2月21
    日6時43分許，駕駛車牌號碼0000-00號自用小客車，沿新北
    市新莊區青山路1段由新莊往林口方向行駛，行經新北市○○
    區○○路0段000號前，貿然向右偏行切換至外側車道，而與同
    向車道上由告訴人吳碧雲所騎乘之車牌號碼000-0000號普通
    重型機車發生碰撞，告訴人因而人、車倒地，受有左顏面、
    左胸壁、兩手、兩膝蓋多處擦挫傷等傷害（被告未受傷），
    被告嗣未下車查看或採取必要之救護措施，亦未停留現場等
    候員警到場處理，即逕自駕車離去等事實，業據被告於警詢
    、偵查及本院訊問、準備程序暨審理時坦承不諱（見臺灣新
    北地方檢察署109年度偵字第15872號卷《下稱偵卷》第7頁至
    第17頁、同檢察署109年度調偵緝字第418號卷《下稱調偵緝
    卷》第39頁至第41頁、第53頁至第59頁、本院110年度交訴字
    第16號卷《下稱本院卷》第80頁、第184頁、第206頁、第275
    頁、第314頁至第315頁），核與證人即告訴人與證人沈金慶
    於警詢、偵查及本院準備程序證述之情節相符（偵卷第19頁
    至第27頁、第83頁至第84頁、調偵緝卷第65頁、本院卷第23
    8頁至第244頁），並有新北市政府警察局新莊分局道路交通
    事故現場圖、道路交通事故調查報告表(一)、(二)、車號查
    詢機車車籍資料、證號查詢機車駕駛人駕駛執照資料、車號
    查詢汽車車籍資料、證號查詢汽車駕駛人駕駛執照資料、告
    訴人之林口長庚紀念醫院診斷證明書、現場及車損人傷暨監
    視器影片翻拍照片各1份附卷可稽（偵卷第35頁至第49頁、
    第53頁至第59頁、臺灣新北地方檢察署109年度調偵字第235
    4號卷第41頁至第43頁），足認被告前開任意性自白與事實
    相符，堪以採信。
(二)過失傷害部分：
　　被告就上開過失傷害犯行部分坦承不諱；按汽車行駛時，駕
    駛人應注意車前狀況及兩車並行之間隔，隨時採取必要之安
    全措施，且在同向二車道以上之道路行駛，變換車道時，應
    讓直行車先行，道路交通安全規則第94條第3項前段定有明
    文。被告雖未考領駕駛執照，然為身心健全、具有一定教育
    程度及社會經驗之成年人，對於上開規定自應知悉，且依卷
    附現場圖、現場及監視器影片翻拍照片所示，案發地點為二
    車道之道路，被告與告訴人為同向車輛，告訴人為直行車乙
    節，為被告所不爭執，並有道路交通事故現場圖、現場及監
    視器影片翻拍照片可憑（偵卷第39頁至第49頁）。從而，被
    告於上開路段行駛時，本應注意車前狀況及兩車並行之間隔
    ，隨時採取必要之安全措施，於變換車道時，應讓直行車先
    行；又依當時之情形，天候為晴天，有晨光，道路為路面乾
    燥無缺陷，亦無障礙物之柏油市區道路，視距良好，並無不
    能注意之情事，亦有道路交通事故調查報告表(一)在卷可考
    （偵卷第35頁），詎其卻疏未注意，即貿然向右偏行切換至
    外側車道，因而肇致本件交通事故發生，其行為自有過失至
    明，且其過失行為與告訴人所受之傷害間亦存有相當因果關
    係。從而，被告確未注意兩車並行之間隔，亦未於變換車道
    時讓直行車先行而有過失，至為明確。
(三)肇事逃逸部分：
　　訊據被告固坦承其於上開事故後，未下車查看或採取必要之
    救護措施，亦未停留現場等候員警到場處理，即逕自駕車離
    去之事實，惟矢口否認有何肇事逃逸之犯行，辯稱：伊有看
    後照鏡確定沒人才變換車道，不知道有發生車禍云云。惟查
    ：
　1.按刑法第185條之4之駕駛動力交通工具肇事逃逸罪，其立法
    目的，乃為維護交通安全，加強救護，減少被害人之死傷，
    促使駕駛人於肇事後，能使被害人即時救護，足見立法者認
    為駕駛人駕車肇事後，倘能將被害人即時救護，或留在現場
    處理，避免後車再次撞擊傷者，均可減輕或避免被害人之傷
    亡，此攸關社會大眾生命、身體之安全，因而將駕車肇事逃
    逸行為，明文規定為犯罪行為加以處罰，本條既是在防止逃
    逸行為所產生之抽象危險，因此所謂「逃逸」，應非指行為
    人有積極「逃亡、隱匿」等阻礙犯罪偵查行為，而係指行為
    人不留在肇事現場為即時救護、避免後車再度撞擊或協助相
    關人員迅速處理事故而離去之行為，蓋此一離去行為可能使
    因肇事所發生損害有再度擴大之危險（最高法院102年度台
    上字第1359號判決意旨參照）。從而，判斷汽機車駕駛人有
    無逃逸之故意，應就客觀事實判斷，如駕駛人對於危險之發
    生有所認識，明知已發生車禍，或知悉車禍有使人受傷害或
    死亡之可能，竟未停留在現場，駕車離去，即可認定有肇事
    逃逸之犯意，亦即對於駕駛動力交通工具肇事致人死傷之事
    實，駕駛人已有所認識，並進而決意擅自逃離肇事現場之主
    觀心態，具有此項故意之犯意，即符合肇事逃逸罪之構成要
    件。
  2.質諸目擊證人沈金慶於警詢時證稱：伊看到一台自小客車自
    內線車道要切入伊行駛之外側車道，伊右前方有一台機車，
    該自小客車就與機車發生碰撞，碰撞後自小客車未停留於事
    故地點就直接開走等語（偵卷第27頁）；於偵查中具結證稱
    ：伊開在慢車道，被告在快車道想超前面的車，就先超過伊
    的車而開到慢車道，一開過來就撞到告訴人，係汽車後座到
    車尾的部分，撞到機車的手把等語（偵卷第84頁）；於準備
    程序時結證稱：被告車輛超過伊車輛一下就切出去要到內車
    道，馬上擦撞到告訴人機車，係後座的車門處擦撞到機車，
    伊忘記擦撞到機車哪裡，告訴人馬上倒地爬不起來，機車也
    滑行，被告車輛則繼續往前，沒有停下查看，當時伊在車內
    ，關著窗戶，沒有聽到有聲音等語（本院卷第238頁至第243
    頁），足見被告確係為超車，而自內側車道欲變換至告訴人
    及證人沈金慶所在之外側車道，始與告訴人機車發生碰撞無
    訛。
　3.被告於警詢時自承：伊只記得是有超過對方機車，不清楚有
    無碰撞，伊記得伊超過對方時，對方在伊右側，當伊發現對
    方在伊右側後伊就超越對方往前行駛等語（偵卷第9頁），
    堪認被告於超車當時，顯可清晰看見告訴人機車在其右側，
    被告仍欲超越告訴人機車往前行駛等節無訛。被告復於偵查
    中稱：「（問：你說沒有下車查看意思是你當下是否有感受
    到碰撞？）是，好像有感覺，加上我趕上班，所以沒有下車
    查看。」、「（問：為何與吳碧雲發生碰撞後，未停下察看
    、未留下聯絡方式以協助被害人就醫、沒有報警處理？）因
    為我不確定，我有感覺後面有撞到，因為我右切超車時已經
    超過他了。」、「（問：無論是否有撞到人，既然你感受到
    有碰撞，都應該確認一下狀況吧？）因為我趕上班。」、「
    我有聽到崩一聲」等語（調偵緝卷第40頁、第55頁），嗣於
    準備程序亦稱：「有聽到『碰』的一聲」等語（本院卷第206
    頁、第275頁），是依被告上開供述，其不僅已先目視可見
    告訴人機車在其右方而欲超車，且於超車過程中已感知有發
    生碰撞，並有聽見碰撞聲音，僅因趕上班之緣故，而未停留
    下車查看，主觀上自已知悉發生碰撞，至為灼然。
  4.依上開證人證述及被告供述觀之，被告既於變換車道超車前
    即已看見告訴人，超車過程中復已感覺有碰撞，並聽見碰撞
    聲，顯見被告對於與告訴人機車發生擦撞一節確有認知；又
    佐以告訴人係騎乘機車行進中，被告亦自承其時速約50至60
    公里（本院卷第275頁），於此雙方均為行進中車輛、被告
    車速並非緩慢之情狀下如發生事故、人車倒地時，衡情均可
    認知當會造成傷勢，且依被告智識程度，亦當知悉車禍有使
    人受傷害或死亡之可能，竟未留在現場，亦未留下任何聯繫
    方式隨即離去，顯無意留在現場釐清肇事責任而逕行離開，
    是其顯有肇事逃逸之犯意甚明。從而，被告前開辯詞，核與
    本案事證所彰顯之事實不符，純係臨訟卸責之辭，難以憑採
    。
(四)綜上所述，被告確有本件過失傷害及肇事逃逸之犯行。又本
    案並無司法院大法官釋字第777號解釋所指「非因駕駛人之
    故意或過失」所致之狀況。本案事證明確，被告前開犯行堪
    以認定，應依法論科。
四、新舊法比較：
　　被告行為後，刑法第185條之4於110年5月28日修正，於同年
    月30日施行，修正前規定：「駕駛動力交通工具肇事，致人
    死傷而逃逸者，處1年以上7年以下有期徒刑。」，修正後規
    定：「駕駛動力交通工具發生交通事故，致人傷害而逃逸者
    ，處6月以上5年以下有期徒刑；致人於死或重傷而逃逸者，
    處1年以上7年以下有期徒刑。犯前項之罪，駕駛人於發生交
    通事故致人死傷係無過失者，減輕或免除其刑。」經比較新
    舊法結果，新法規定較為有利，應依刑法第2條第1項但書規
    定適用修正後之刑法第185條之4規定。　　
五、論罪科刑：
(一)按汽車駕駛人，無駕駛執照駕車、酒醉駕車、吸食毒品或迷
    幻藥駕車、行駛人行道或行經行人穿越道不依規定讓行人優
    先通行，因而致人受傷或死亡，依法應負刑事責任者，加重
    其刑至二分之一，道路交通管理處罰條例第86條第1項定有
    明文。經查，被告所為如事實欄所示之過失傷害犯行時，其
    並未考領駕駛執照，有上開證號查詢汽車駕駛人駕駛執照資
    料可憑（偵卷第29頁），竟仍無照駕車上路，因而致告訴人
    受傷，則其所犯過失傷害罪自應依上開規定加重其刑。復按
    刑法總則之加重，係概括性之規定，所有罪名均一體適用；
    刑法分則之加重，係就犯罪類型變更之個別犯罪行為予以加
    重，成為另一獨立之罪名；道路交通管理處罰條例第86條第
    1項關於汽車駕駛人，無駕駛執照駕車、酒醉駕車、吸食毒
    品或迷幻藥駕車、行駛人行道或行經行人穿越道不依規定讓
    行人優先通行，因而致人受傷，依法應負刑事責任者，加重
    其刑至二分之一之規定，係就刑法過失傷害罪之基本犯罪類
    型，對於加害人為汽車駕駛人，於從事駕駛汽車之特定行為
    時，或於行駛人行道、行經行人穿越道之特定地點，不依規
    定讓行人優先通行，因而致人受傷之特殊行為要件予以加重
    處罰，已就原犯罪類型變更之個別犯罪行為予以加重，而成
    另一獨立之罪名，自屬刑法分則加重之性質（最高法院92年
    度第1次刑事庭會議決議、99年度台非字第198號判決意旨參
    照）。
(二)被告無駕駛執照駕車，因而致告訴人受傷，核其所為，係犯
    道路交通管理處罰條例第86條第1項、刑法第284條前段之汽
    車駕駛人無駕駛執照駕車過失傷害罪，並應依道路交通管理
    處罰條例第86條第1項之規定加重其刑。另其於肇事後離開
    現場，則係犯刑法第185條之4第1項前段之肇事致人傷害逃
    逸罪。被告所犯上開2罪間，犯意各別，行為互殊，應予分
    論併罰。
(三)爰以行為人之責任為基礎，審酌被告明知未領有合格駕駛執
    照，本不應駕駛車輛上路，縱使為之，仍應時時注意並遵守
    道路交通安全規則，以維護自身及其他用路人之生命、身體
    或財產之安全，且其前已於109年1月26日亦因無照駕駛自用
    小客車犯過失傷害罪，經本院以110年度審交簡字第15號判
    處拘役50日確定，竟於該事故發生後未及1月，即再無照駕
    車上路，造成本件交通事故，並致告訴人受有前揭傷害，又
    於肇事後逃逸離去，其行為應予非難；又犯後雖坦承過失傷
    害犯行，然就肇事逃逸部分則矢口否認，亦未與告訴人達成
    和解以獲得其諒解，於犯後態度無從為其有利之考量等情，
    兼衡告訴人所受傷勢、被告其餘前科素行紀錄、其為國中畢
    業之智識程度、於審理時自陳從事活動會場佈置之工作，未
    婚有1名小孩，由伊與女友一同扶養等語、暨其家庭經濟狀
    況勉持等一切情狀（參見本院卷第315頁之審理筆錄、第17
    頁之被告戶政資料查詢結果、偵卷第7頁之警詢筆錄所載受
    詢問人資料欄），就被告所犯2罪，各量處如主文所示之刑
    ，並均諭知易科罰金之折算標準。
(四)末審酌被告所犯各罪之時空、手法、侵害法益等，並參諸刑
    法第51條第5款係採限制加重原則，而非累加原則之意旨，
    於宣告多數有期徒刑者，於各刑中之最長期以上，各刑合併
    之刑期以下為之，本院綜合上情，爰就被告所犯上開2罪，
    合併定如主文所示應執行之刑及諭知易科罰金之折算標準。
據上論斷，應依刑事訴訟法第299條第1項前段（依刑事判決精簡
原則，僅記載程序法條文），判決如主文。
本案經檢察官洪湘媄偵查起訴，由檢察官吳宗光到庭執行公訴。
中　　華　　民　　國　 111　　年　　5 　　月　　24　　日
                  刑事第十三庭  審判長法  官  陳昭筠

                                      法  官  陳幽蘭

                                      法  官  林建良
上列正本證明與原本無異。
如不服本判決，應於判決送達後20日內敘明上訴理由，向本院提
出上訴狀 (應附繕本) ，上訴於臺灣高等法院。其未敘述上訴理
由者，應於上訴期間屆滿後20日內向本院補提理由書「切勿逕送
上級法院」。
                                      書記官  陳昇宏
中　　華　　民　　國　　111 　年　　5 　　月　　27　　日
附錄本案論罪科刑法條全文：
中華民國刑法第185條之4
駕駛動力交通工具發生交通事故，致人傷害而逃逸者，處6月以
上5年以下有期徒刑；致人於死或重傷而逃逸者，處1年以上7年
以下有期徒刑。
犯前項之罪，駕駛人於發生交通事故致人死傷係無過失者，減輕
或免除其刑。

中華民國刑法第284條
因過失傷害人者，處1年以下有期徒刑、拘役或10萬元以下罰金
；致重傷者，處3年以下有期徒刑、拘役或30萬元以下罰金。

道路交通管理處罰條例第86條
汽車駕駛人，無駕駛執照駕車、酒醉駕車、吸食毒品或迷幻藥駕
車、行駛人行道或行經行人穿越道不依規定讓行人優先通行，因
而致人受傷或死亡，依法應負刑事責任者，加重其刑至二分之一
。
汽車駕駛人，在快車道依規定駕車行駛，因行人或慢車不依規定
，擅自進入快車道，而致人受傷或死亡，依法應負刑事責任者，
減輕其刑。